【裁判字號】    89,訴,125
【裁判日期】    900330
【裁判案由】    服務標章
【裁判全文】
臺北高等行政法院判決                              八十九年度訴字第一二五號
                              .
    原      告  西班牙商．艾米瑞爾–波第斯法瑪股份有公司
    代  表  人  曼紐爾．貝洛司.
                曼紐爾．羅培茲.
    訴訟代理人  丙○○ 律師
                戊○○ 律師
    輔  佐  人  乙○○
    被      告  經濟部智慧財產局
    代  表  人  陳明邦（局長）
    訴訟代理人  丁○○
    參  加  人  自由企業有限公司
    代  表  人  甲○○
右當事人間因服務標章註冊事件，原告不服行政院中華民國八十九年五月十六日台八
十九訴字第一三七五七號再訴願決定，提起本件行政訴訟。本院判決如左：
       主  文
原告之訴駁回。
訴訟費用由原告負擔。
       事  實
一、事實概要：原告於民國（下同）八十七年一月十六日以如附圖一所示「Device
    」服務標章，指定使用於商標法施行細則第四十九條附表，商品及服務分類表第
    三十五類之代理經銷服務、企業管理諮詢顧問、商情提供、市場調查、代理各種
    化學及製藥產品之進出口服務（下稱系爭服務標章），向被告申請註冊。被告以
    系爭服務標章與自由企業有限公司之註冊第五三三四０號如附圖二所示「聲堡公
    司標章」服務標章（以下稱據以核駁之服務標章）近似，為核駁之處分，發給八
    十八年六月三日智商審字第四０三四五號核駁第0000000號服務標章核駁
    審定書。原告不服，循序提起訴願（經濟部八十八年十月二十二日八八訴字第八
    八六三四四六六號）、再訴願（行政院八十九年五月十六日台八十九訴字第一三
    七五七號）。遞遭駁回，爰提出本件行政訴訟後，並經本院於九十年二月九日裁
    定命參加人自由企業有限公司（即據以核駁之服務標章註冊人）獨立參加本件訴
    訟。
二、兩造聲明：
(一)原告聲明求為判決：
１、再訴願決定、訴願決定及原處分均撤銷。
２、命被告應為核准申請案號第00000000號「Device」服務標章註冊之處分
    。
(二)被告聲明求為判決：駁回原告之訴。
三、兩造之爭點：原告申請註冊之「Device」標章，與據以核駁註冊第000000
    0號「聲堡公司標章」，兩標章相較，是否使一般消費者產生混同誤認之虞？
(一)、原告主張之理由：
１、原告之「Device」標章，係由一狀似「三」之三條平行粗線條置於缺口朝上之半
    圓形中所組成的，而引據之註冊第0000000號「聲堡公司標章」則由三條
    波狀線條，其線條之古端纖細朝上勾，而纖細之左端朝下並連結所形成似葉狀圖
    形置於英文字母「Ｃ」之右邊缺口中組合而成的。詳言之，兩標章雖均有三線條
    ，但前者為三條平行之粗線條，後者則為三條呈眉形之波狀線條連結而形成似葉
    狀之圖。兩標章相較，整體無論是在外觀、構圖及設計意匠上，異時異地通體隔
    離觀察，均分別顯然，自無使一般消費者產生混同誤認之情事發生。
２、復查，系爭服務系爭標章申請註冊於「經銷服務；企業管理諮詢顧問；商標提供
    ；市場調查；代理各種化學及製藥製品之進出口服務」，而據以核駁之註冊第0
    000000號「聲堡公司標章」則指定使用於「進出口貿易及代理國內外廠商
    各種產品之報價、投標、經銷之服務」，在分類上雖同屬國際分類第三十五類，
    但在業界及市場之區隔上則認為二者之服務性質並不相似，更何況消費者對此類
    服務最重其口碑與服務，於選擇時對其標章之注意力及辨別力必均較一般日常用
    品為高。因此，兩標章實難謂有致消費者產生混同誤認之虞。
３、復查，「Device」為原告所創用之標章，除已在澳大利亞、玻利維亞、智利、哥
    倫比亞、哥斯大黎加、多明尼加共和國、厄瓜多爾、香港、宏都拉斯、印尼
    共和國、日本、韓國、墨西哥、尼加拉瓜、巴拿馬、秘魯、波多黎各、巴拉
    圭、薩爾瓦多、烏拉圭等國獲准註冊外，在阿根廷、巴西、加拿大、以色列
    、印度、馬來西亞、巴基斯坦、新加坡、泰國、委內瑞拉等國亦提出申請中
    。由上述原告標章註冊及申請的情形，不難瞭解原告是國際性的著名公司，
    否則何須花費巨額的費用於世界許多國家廣泛的註冊系爭標章？此外，原告
    是西班牙最大的藥廠，以原告公司的著名性，系爭標章當不致與引據標章發
    生混同誤認，被告於此尚有未見。
４、按商標法之作用即在於防止混淆誤認的發生，事實上整部商標法之精髓可謂在於
    判斷有無致混淆誤認之虞。不論是現行商標法第三十七條第七款或是第十二款，
    其構成要件判斷均在於有無致混淆誤認之虞。而依向來實務見解，在判斷商標是
    否構成近似時，除比較商標本身以外，還會考慮商品的性質、消費者及其他實際
    市場交易情形，以判斷是否有致混淆誤認之虞。本案原告申請註冊的服務標章，
    與被告據以核駁的標章，二相比較，尚非不能區辨，何況原告是一家藥廠，從事
    研發生產各種藥品藥劑，此由原告公司簡介可以得知，因此原告代理經銷的產品
    自然也是藥品。而據以核駁標章所有人自由企業公司的營業項目則為音響、亮光
    臘的製造、買賣，此由經濟部商業司網站上列印的資料可以得知，因此，自由企
    業有限公司所代理經銷的也必然是音響及亮光臘產品。二公司營業的領域顯然完
    全不同。雖然二造服務標章均為商品的代理經銷，但因二造的營業領域不同，所
    代理經銷的產品也因此而不同，分別面對不同的消費者，不同的市場，因此不可
    能會造成混淆誤認。復以，原告是西班牙最大的藥廠，原告的商標在世界上許多
    國家均有註冊由原告標章普遍註冊、申請的情形不難瞭解原告是國際性的著名公
    司，此外，由證一之原告公司簡介亦可以看出原告公司的規模。以原告公司的世
    界著名性，系爭標章更不致與據以核駁標章發生混同誤認。在考量上述諸多因素
    後，應可認定，在本案中，並無混淆誤認之虞。
５、被告在審查代理經銷服務時，不區分業別而為審查，造成極不合理的結果被告在
    實務上於審查代理經銷的服務時，不區分是那一行業的代理經銷，只要是代理經
    銷，不管是代理經銷化粧品，還是代理經銷機械器具，都認為是類似服務，這顯
    然是不合理的。反觀被告在審查零售服務的時候，不同類別的零售服務，就不認
    為是類似服務，因此，化粧品的零售服務與機械器具的零售服務就不會被認為是
    類似服務。其實，零售與代理經銷均是促使商品流通的行為，只是上下游之分罷
    了，被告竟予不同的處遇，令人不解。在本案中，據以核駁標章指定的服務固然
    泛稱是產品的代理經銷等，並未特別指明是音響、亮光臘的代理經銷，但衡之常
    情，自由企業公司不可能代理經銷一切的商品，其所代理經銷的商品一定只與自
    己營業範圍有關者，自由企業公司的營業範圍既然只是音響、亮光臘，它就不會
    代理經銷藥品，就好像以販賣化粧品為業的，通常不可能去代理經銷機械器具一
    樣。如前所述，零售與代理經銷都是促使商品流通的行為，只是上下游之分罷了
    ，性質上並無不同，不應做不同的處理。本案原告代理經銷的是藥品，自由企業
    公司代理經銷的是音響、亮光臘，二者營業領域完全不同，各有各的客戶，不可
    能混淆。
６、綜上論述，本件原告之「Device」標章，無違商標法第七十七條準用同第三十七
    條第十二款之規定，應得予註冊。
(二)、被告主張之理由：
１、按服務標章圖樣「相同或近似於他人同一服務或類似服務之註冊標章者，不得申
    請註冊」，為商標法第七十七條準用同法第三十七條第十二款之規定。本件原告
    申請註冊之如附圖所示「Device」標章圈樣上之圓形，為一半圓圓缺口飾以三條
    斜線條紋之設計，與據以核駁之註冊第五三三四0號「聲堡公司標章」圖樣上之
    圓形構圖意匠極相彷彿，於異時異地隔離觀察，外觀上有引致一般消費者發生混
    游誤認之虞，應屬近似標章。
２、次查系爭服務標章申請註冊於「代理經銷服務；企業管理諮詢顧問；商情提供；
    市場調查；代理各種化學及製藥產品之進出口服務」，其中「代理經銷服務，商
    情提供，代理各種化學及製藥產品之進出口服務」與據以核駁標章所指定使用之
    「進出口貿易及代理國內外廠商各種產品之報價、投標、經銷之服務」，二者所
    表彰，皆為其代理行為，在國際分類上屬類似服務。
３、原告雖陳明系爭服務標章「Device」為其所創用之標章，並在多國獲准註冊，為
    本國乃採註冊主義國家，其欲取得商標專用權，仍應符合我國法制，不得因其在
    他國擁有商標專用權，即執為本國亦應核准其註冊之論據。是被告依法核駁其註
    冊之申請，並無不合。
(三)、參加人未於言詞辯論到庭，亦未提出書狀為任何主張。
    理  由
甲、程序方面：
    本院於九十年二月九日裁定命參加人參加訴訟，參加人未為參加，依行政訴訟法
第四十七條規定，本判決對其亦有效力，合先明。
乙、實體方面：
一、按服務標章圖樣「相同或近似於他人同一服務或類似服務之註冊標章者，不得申
    請註冊」，為商標法第七十七條準用同法第三十七條第十二款之規定。而服務標
    章之近似與否，應隔離觀察其有無引起混同誤認之虞以為斷，迭經最高行政法院
    （改制前為行政法院）著有判例。本件原告於八十七年一月十六日以系爭服務標
    章，向被告申請註冊。被告以系爭服務標章與參加人之註冊第五三三四０號據以
    核駁之服務標章近似，且指定使用於同一或類似服務，依商標法第七十七條準用
    同法第三十七條第十二款之規定為核駁之處分，發給八十八年六月三日智商審字
    第四０三四五號核駁第0000000號服務標章核駁審定書等情，為兩造所不
    爭，並有申請書、註冊簿影本、核駁審定書等件為證，堪信為實。原告不服，循
    序提起本件行政訴訟，主張：以系爭服務標章圖樣係由三條平行粗線條置於缺口
    朝上之半圓形中所構成，據以核駁服務標章圖樣則由三條波狀線條且右端朝上、
    左端朝下連結成似葉狀，置於外文字母Ｃ之右邊缺口所構成，外觀、構圖及設計
    意匠均分別顯然，無使一般消費者產生混同誤認之虞；系爭服務標章與據以核駁
    服務標章指定使用之服務固屬同類，但性質不相似云云，惟查：
（一）、按服務標章在外觀、觀念或讀音方面有一近似者，即為近似之服務標章：服
        務標章圖樣上之圖形相似，有混同誤認之虞者，為外觀近似，為行政台七十
        四經字第一八○六八號函准修正備查之商標近似審查基準一、二之（九）及
        八所明示，該審查基準雖係被告機關內部之作業基準，惟經由行政慣行與平
        等原則之適用，而產生外部效力，該規定又無違背法律之規定，本院自得逕
        予援用。系爭服務標章圖樣之圖形為半圓圈，缺口飾以三條斜線條紋之設計
        ，與據以核駁之服務標章圖樣之圖形相較，構圖、意匠極相彷彿，異時異地
        隔離觀察，外觀上有使一般消費者產生混同誤認之虞。
（二）、系爭標章申請註冊於「代理經銷服務；企業管理諮詢顧問；商情提供；市場
        調查；代理各種化學及製藥產品之進出口服務」，其中「代理經銷服務，商
        情提供，代理各種化學及製藥產品之進出口服務」與據以核駁標章所指定使
        用之「進出口貿易及代理國內外廠商各種產品之報價、投標、經銷之服務」
        ，二者所表彰，皆為其代理行為，在國際分類上屬類似服務此為兩造所不爭
        ，並有被告所提商品及服務類似組群參考資料影本一份可稽。二者既屬近似
        之服務標章，又指定使用於代理、經銷等同一或類似服務，系爭服務標章自
        不得申請註冊。
（三）、又服務標章圖樣之近似，以具有普通知識經驗之一般消費者，於消費時施以
        普通所用之注意，有無混同誤認之虞判斷之，所訴消費者對系爭服務標章使
        用之服務，選擇時之注意力及辨別力較一般日常用品為高，無混同誤認之虞
        云云，核不足採。
二、綜上所述，被告依法核駁其註冊之申請，並無違誤，訴願、再訴願決定，遞予維
    持，亦無不合。原告起訴請求撤銷訴願、再訴願決定及原處分，並請求命被告應
    為核准申請案號第00000000號「Device」服務標章註冊之處分，均無理
    由，應予駁回。
據上論結，本件原告之訴為無理由，爰依行政訴訟法第九十八條第三項前段，判決如
主文。
中      華      民      國       九十       年     三    月    三十    日
                             臺 北 高 等 行 政 法 院  第 二 庭
                                         審 判 長 法  官  王立杰
                                                  法  官  黃本仁
                                                  法  官  劉介中
右為正本係照原本作成。
如不服本判決，應於送達後二十日內，向本院提出上訴狀並表明上訴理由，如於本判
決宣示後送達前提起上訴者，應於判決送達後二十日內補提上訴理由書（須按他造人
數附繕本）。
中      華      民      國       九十       年     三    月    三十    日
                                                  書記官  黃明和


司法院資訊處製作；財團法人民間司法改革基金會備份。
